【裁判字號】    95,上訴,1279
【裁判日期】    950613
【裁判案由】    強盜
【裁判全文】
臺灣高等法院刑事判決                95年度上訴字第1279號
上訴人  甲○○
即被告
                （
指定辯護人  本院公設辯護人  郭書益
上列上訴人因強盜案件，不服台灣台北地方法院，94年度訴字第
744號，中華民國95年2月27日第一審判決（起訴案號：台灣台北
地方法院檢察署94年度偵字第7611號），提起上訴，本院判決如
下：
    主  文
上訴駁回。
    事  實
一、甲○○於94年4月30日上午8時許，在臺北市大安區○○○路
    ○段217巷4弄口，見乙○○側背黑色背包獨自行走，竟意圖
    為自己不法之所有，而基於加重強盜之犯意，隨手拾起地面
    客觀上對人之生命身體構成威脅之磚塊一塊，由後方敲擊乙
    ○○後腦部，以此強暴方式致乙○○倒地並因而受有頭皮撕
    裂傷1公分之傷害，且乙○○倒地後，即由頭部流血沿臉部
    、身體至地面而已達不能抗拒之程度，前開磚塊亦因此斷裂
    成二截，甲○○旋又拿起上開斷裂磚塊之其中1塊，砸向已
    倒臥在地之乙○○胸部，幸乙○○見狀側身躲過，並起身往
    該路段217巷7弄方向走避，甲○○即取去乙○○因其強暴行
    為掉落地上之黑色背包（內有鉛筆盒、雨傘、手機、2本記
    事本、小刀、金幣、美元硬幣、識別證、動物牙齒項鍊、水
    瓶、計算機等物），與另塊已斷裂之磚塊，往該路段217巷
    4弄方向逃逸。適上開情事為計程車司機李國華路過目睹報
    警，臺北市政府警察局大安分局新生南路派出警員遂趕往追
    捕，甲○○見員警到來，即將黑色背包及其內部分物品棄置
    路旁，並逃往該路段248巷20號正義國宅頂樓，嗣經警當場
    逮捕，並扣得前揭黑色背包、小刀1把以及甲○○攻擊乙○
    ○頭部所用業已斷裂之磚塊2塊，始悉上情。
二、案經乙○○訴由臺北市政府警察局大安分局報告臺灣臺北地
    方法院檢察署檢察官偵查起訴。
    理  由
一、按被告以外之人於偵查中向檢察官所為之陳述，除顯有不可
    信之情況者外，得為證據，刑事訴訟法第159條之1第2項定
    有明文。查證人即路過目睹之計程車司機李國華、證人即當
    天趕往現場逮捕被告之警員王育蒼、侯建華，其等於偵查中
    向檢察官所為之證述，均經具結在卷，有結文在卷可參（見
    偵卷第53、75至78頁），且證人李國華係於駕車營業途中適
    巧目擊，而證人王育蒼、侯建華，均係據報後趕往現場處理
    之值勤員警，其等與告訴人及被告均素不相識，自無設詞誣
    攀而甘冒刑責訴追之理，是其等證詞均無顯有不可信之情形
    ，而認應具證據能力，合先敘明。
二、訊之上訴人即被告甲○○否認有前揭犯行。惟查：
（一）被告持磚塊攻擊告訴人並取去告訴人背包內之小刀等物品
      ，旋遭據報到場警員查獲之事實，業據被告於原審偵審中
      供承不諱，核與證人即告訴人乙○○於原審到庭證述：「
      94 年4月30日上午8時左右，我走在忠孝東路3段217巷國
      際橋藝中心附近的巷子，感覺有衝擊的力道從我後方頭上
      壓下去，我就跪倒在地上，看到頭部左側有流血，血流到
      眼睛附近，但是左邊眼睛看不到，我就回頭看到被告，而
      且我倒在地上的時候有看到磚頭掉在地上碎成兩半，接著
      看到被告過去撿起磚頭，往我身上胸腹部砸過來，接著被
      告又撿起另外半塊磚頭要打我，我就往橋藝中心的方向跑
      走，我被打之後背包滑下來掉在地上，後來背包怎麼樣我
      就不知道了，直到第二天我看到新聞，才知道被告拿著我
      的背包跑掉。當時我的黑色背包內有鉛筆盒、雨傘、手機
      、2 本筆記本、小刀、金幣、美元硬幣、識別證、動物牙
      齒項鍊、水瓶及計算機」等語相符（見原審卷第110至114
      頁），復據證人即目擊案發經過之計程車司機李國華於偵
      查中結證稱：「我開計程車，看到告訴人及被告2人都在
      我前面，背對著我往前走，這個黑衣人即被告，突然在地
      上撿起一磚塊，並快跑向前往前面那個人即告訴人的頭部
      左後腦砸下去，告訴人即往右邊仰倒下去，且磚塊斷成兩
      截，但黑衣人即被告又拿起半塊磚塊再往倒在地上的告訴
      人胸前丟去，但被告訴人閃開，告訴人爬起來就往前跑，
      側背的背包掉落在地上，黑衣人即被告就用腳踢包包好幾
      下，就把包包拿起背著，再撿起另外的磚塊往4弄底跑，
      我就打電話報警」等情甚詳（見偵卷第50頁），核與證人
      即值勤警員王育蒼、侯建華結證據報到場查獲被告之經過
      大致相符（見偵卷第73頁），被告搶得被害人所有之動物
      牙齒項鍊及識別證後，即將之掛於頭上，亦有94年5月1日
      蘋果日報刊登之被告被捕照片在卷可憑（見偵查卷第65頁
      ）此外，並有贓物認領保管單在卷可稽（見偵卷第18頁）
      ，而告訴人因遭被告持磚塊毆打而受有頭皮撕裂傷之事實
      ，亦有94年4月30日臺北市立聯合醫院仁愛院區診字第766
      號診斷證明書及驗傷診斷書附卷足參（見偵卷第20、21頁
      ），故被告於前揭時地持磚塊攻擊告訴人，並於告訴人受
      傷倒地後取去告訴人背包內之小刀等物品之事實，足以認
      定。
（二）被告持磚塊攻擊告訴人後腦，告訴人即因而倒地，且其倒
      地後之狀況據其證稱：「我當時頭很暈，血已經流到眼睛
      、上衣及褲子到腳及地上，所以我當時看不太清楚」等語
      綦詳（見原審卷第111頁），並衡諸被告所持以攻擊之磚
      塊質地堅硬，亦有該業已斷裂之磚塊扣案可資佐證，被告
      既持堅硬之磚塊攻擊告訴人後腦之要害部位致其倒地，並
      且出血甚多導致視線不清，客觀上已足認為告訴人當時因
      被告施以上開強暴行為，而達不能抗拒之程度，告訴人雖
      曾於原審證稱：「伊當時應該可以抗拒」云云，但其又證
      稱：「我當時頭很暈，血已流到眼睛、上衣及褲子到腳及
      地上，所以我當時看不清楚」，告訴人所受到的傷害，經
      治療大約一個月才痊癒（見原審卷第112頁），足見告訴
      人當時所受傷害不輕，已達不能抗拒之程度，否則告訴人
      見被告仍持磚塊欲加毆打，何必趕緊逃走，而不加以抗拒
      之理。雖告訴人主觀上判斷伊仍可抗拒，但綜上以觀，告
      訴人既血流滿面，影響視線，客觀上已無法抗拒，告訴人
      上開伊應可抗拒之證言，自不足據為有利被告之認定。被
      告辯護人為其辯護稱被告之行為尚未達不能抗拒之程度，
      自不足採信。被告於告訴人不能抗拒後，奪取告訴人之背
      包，即已該當強盜罪之構成要件。
（三）被告雖於原審辯稱：伊係出於自我防衛之意思而持磚塊攻
      擊告訴人，以避免遭告訴人持背包內之小刀攻擊云云，然
      據證人乙○○證述：「之前沒有見過被告，在被磚塊擊中
      之前也沒有與人發生衝突，也沒有將手伸入背包內，小刀
      是放在背包內，而且背包拉鍊有拉上，被告看不到‧‧‧
      身上攜帶小刀的用途是平常割東西及割紙都很方便」等語
      明確（見原審卷第112、113頁），核與目擊證人李國華證
      述：「被告攻擊告訴人前，告訴人沒有往後看，告訴人走
      在前面，根本不知道被告要打他」等語互核相符（見偵卷
      第50頁），足見告訴人並未持刀攻擊被告，另參酌告訴人
      所使用之背包為黑色塑膠材質，並無法由外透視其內裝置
      何物，有蒐證照片在卷可佐（見偵卷第17頁），且被告亦
      自承：伊不知道刀子在告訴人背包內等語在卷（見偵卷第
      51頁），足認被告於持磚塊攻擊告訴人，並因而致告訴人
      倒地而取去告訴人背包查看其內物品之前，並不知告訴人
      背包內放置有小刀，是被告事後辯稱係基於自我防衛避免
      遭告訴人持小刀攻擊，並無強盜犯意云云，即非可採。
（四）公設辯護人雖亦為被告辯稱：本件被告係屬誤想防衛，並
      無不法所有意圖等語，然按，事實上無阻卻違法事由存在
      而誤為存在，並因而實施行為者，稱為阻卻違法事由錯誤
      。關於阻卻違法前提事實之誤認，如本無現在不法之侵害
      ，而誤認為有此侵害之存在而為正當防衛，此即屬於誤想
      防衛。誤想防衛本非正當防衛，蓋其欠缺正當防衛要件之
      現在不法侵害，故誤想防衛不阻卻違法性。然而對於此種
      情形，即不知所實施者為違法行為，是其得為阻卻故意。
      惟告訴人並無任何攻擊被告之行為，且被告於持磚塊攻擊
      告訴人之前，亦不知告訴人背包內放置有小刀等情，詳如
      前述，是被告於行為時並無現在不法侵害之存在，從而亦
      無防衛過當或誤想防衛而得阻卻故意之可言。又被告雖僅
      取去背包內之小刀及動物項鍊等物，而仍有手機等財物遺
      留案發現場，然上開小刀及動物項鍊之所有權本屬告訴人
      所有，且客觀上亦具有財產價值，是被告明知該等物品係
      告訴人所有，仍以持磚攻擊方式而取去並進而逃逸，而其
      所搶得之告訴人背包係在其逃逸中，為警追捕，始將之丟
      棄，亦據證人侯建華（追捕被告之員警）於偵查中結證甚
      詳（見偵查卷第73頁），被告自有不法所有之意圖。辯護
      人所辯被告並無不法所有之意圖，亦不足採。
（五）參酌被告於原審偵審中歷次庭訊時對於各項問題均能理解
      其義，並充分就事實經過為完整陳述，且更於原審審理時
      就有無不法所有意圖之強盜犯意乙節提出答辯（見原審卷
      第120、121頁），復佐以被告自94年4月30日執行羈押後
      ，在臺灣臺北看守所內亦未與人口角而能參與團體生活等
      情（見原審卷第83頁看守所個別輔導記錄表），已難認被
      告就事物認知及辨別是非能力有何減低或欠缺之情事，再
      衡酌臺北市立聯合醫院松德院區精神鑑定報告結果認為：
      被告對於簡短問候、基本生活常識皆可回答，生活應可自
      理並維持一定程度以上之現實判斷力，無明顯認知、注意
      力及定向感之缺損，並無證據顯示其於行為時受明顯精神
      病症狀影響而致有精神耗弱或心神喪失之情形，亦有臺北
      市立聯合醫院95年1月5日北市醫松字第09531084400號函
      所附之精神鑑定報告書在卷足憑（見原審卷第79至81頁）
      ，被告更於本院審理時明確表示其精神很正常（見本院卷
      95年5月30日審理筆錄第3頁），故被告既無精神耗弱或心
      神喪失情事，自無從解免強盜罪責。
    綜上所述，被告所為上開辯解，係屬事後卸責之詞，不足採
    信。本件事證明確，被告加重強盜犯行洵堪認定，應依法論
    科。
三、查扣案磚塊質地堅硬，在客觀上足以對人之生命身體造成威
    脅，自屬兇器，核被告所為，係犯刑法第330條第1項之攜帶
    兇器強盜罪。查被告甲○○前因違反肅清煙毒條例案件，經
    本院於84年1月26日以83年上訴字第7737號判決判處有期徒
    刑4年3月確定，而於84年3月9日發監執行，85年9月假釋出
    監，其假釋嗣經撤銷，而於87年9月25日入監執行殘刑2年2
    月17日，於89年10月13日縮短刑期執行完畢，有本院被告全
    國前案紀錄表在卷可稽（見原審卷第8頁），復經原審調取
    臺灣臺北地方法院檢察署87年執助字第1486號執行卷核閱無
    訛，被告於受有期徒刑執行完畢五年內，再犯本件有期徒刑
    以上之罪，為累犯，應依刑法第47條之規定，加重其刑。原
    審因而適用上開法條，審酌被告於日間公然持路邊磚塊攻擊
    告訴人，對社會秩序及告訴人所生危害甚鉅、所受之刺激、
    有犯罪前科、品行不佳、智識程度、所得財物價值尚非過鉅
    及事後否認有犯罪故意之態度及檢察官求刑有期徒刑15年等
    一切情狀，量處有期徒刑9年，以示懲儆。並以扣案之斷裂
    磚塊二塊，非屬違禁物，且係被告隨手取得而非其所有之物
    ，爰不併為沒收之諭知，認事用法及量刑，核無不當，被告
    上訴意旨否認犯罪云云指摘原判決不當，為無理由，應予駁
    回。
據上論斷，應依刑事訴訟法第368條，判決如主文。
本案經檢察官許仲瑩到庭執行職務。
中    華    民    國    95    年    6    月    13    日
                  刑事第六庭    審判長法  官  林堭儀
                                      法  官  王炳梁
                                      法  官  莊謙崇
以上正本證明與原本無異。
如不服本判決，應於收受送達後十日內向本院提出上訴書狀，其
未敘述上訴之理由者並得於提起上訴後十日內向本院補提理由書
（均須按他造當事人之人數附繕本）。
                                      書記官  林旻弘
中    華    民    國    95    年    6     月    13    日
附錄：本案論罪科刑法條全文
中華民國刑法第330條第1項
犯強盜罪而有第321條第1項各款情形之一者，處7年以上有期徒
刑。
前項之未遂犯罰之。


司法院資訊處製作；財團法人民間司法改革基金會備份。
